臺灣臺中地方法院刑事判決　94年度交訴字第37號
公　訴　人　臺灣臺中地方法院檢察署檢察官
被　　　告　戊○○
選任辯護人　蔡壽男律師
上列被告因業務過失致死案件，經檢察官提起公訴（九十四年度
偵字第二三二八號）及移送併辦（九十四年度偵字第五二六○號
），本院判決如下：
    主    文
戊○○從事業務之人，因業務上之過失致人於死，處有期徒刑拾
月。
    犯罪事實
一、戊○○未領有合格之駕駛執照（因酒駕吊扣中，復駕駛汽車
    違規，遭吊銷駕照），為設於臺中縣大里市○○路一五七巷
    一弄一○○號一樓之「甲○○○○金有限公司」（下稱志亞
    公司）之員工，負責設計、倉管、營業及送貨等工作，駕駛
    汽車為其附隨業務，為從事駕駛業務之人，於民國九十三年
    十二月二十六日晚間，駕駛志亞公司之自小貨車，沿臺中市
    ○村路由北往南方向行駛，於同日晚間十一時五十六分許，
    行經臺中市○村路○○○○街交岔路口時，理應注意行車速
    度應依標誌或標線之規定，無標誌或標線者，行車時速不得
    超過每小時五十公里及汽車行駛時，駕駛人應注意車前狀況
    ，隨時採取必要之安全措施，而當時天候為晴，路面無障礙
    物，路況良好，依當時情形，又無不能注意之情事，竟疏於
    注意，貿然超速行駛及疏未注意車前狀況，適同一時、地有
    林梓洲因酒後（血液酒精濃度為二三七點二ｍｇ／ｄｌ，換
    算為呼氣酒精濃度達每公升一點一八六毫克）騎乘車牌號碼
    ＹＢＤ─八九二號重機車行經該處，亦疏未注意車前狀況及
    酒後呼氣酒精濃度超過每公升零點二五毫克不能駕車，因雙
    方均有前述過失，戊○○於通過上開交岔路口時，因疏未注
    意車前狀況且車速過快，致閃避不及，所駕駛車輛之左前車
    頭與擋風玻璃與林梓洲之身體及所騎乘之機車發生碰撞，致
    林梓洲倒地不起，經送醫急救後，仍因頭部外傷致顱內出血
    延至九十四年一月六日不治死亡。戊○○於犯罪後，有偵查
    權限之人知悉犯罪人之前，主動向到場處理事故員警陳明自
    己係肇事者，並陳述肇事經過，自首接受裁判。
二、案經被害人林梓洲之妻庚○○告訴臺灣臺中地方法院檢察署
    檢察官偵查起訴。
    理    由
一、訊據被告戊○○固坦承於於上揭時、地無照駕車與被害人林
    梓洲騎乘之重型機車發生車禍，致被害人傷重死亡之事實，
    惟矢口否認有何過失致死之犯行，辯稱略以：伊無照駕駛，
    但沒有違規。當時伊的行向為綠燈，是被害人林梓洲酒後駕
    車突然超速並闖越紅燈，因事出突然，致伊無法防備及時閃
    避，而撞及伊駕駛小貨車之左前角，伊並沒有過失，鑑定分
    析意見第四點說伊超速、未注意車前狀況，與事實不符。又
    駕駛並非伊之附隨業務，且伊當時接友人乙○○下班，並非
    執行志亞公司之任何業務或附隨業務云云。經查：
  (1)上開時地發生車禍致林梓洲死亡之事實，有道路交通事故現
    場圖、道路交通事故調查報告表（一）、（二）及現場照片
    十二張等附卷可稽。且被害人確因本件車禍致頭部外傷顱內
    出血死亡，業經臺灣臺中地方法院檢察署署檢察官督同檢驗
    員相驗屬實，製有勘驗筆錄、驗斷書、及相驗屍體證明書等
    附卷足憑。
  (2)被告辯稱依當時行向為綠燈，是被害人林梓洲酒後駕車突然
    超速並闖越紅燈云云。並聲請詰問證人辛○○及被告當時搭
    載之乘客乙○○。證人辛○○於本院審理時結證稱：「（當
    時被告的行向是從美村路往南屯方向，是否綠燈？）是綠燈
    」等語；證人乙○○亦證稱：「（小貨車行經五權五街時的
    號誌如何？）是綠燈」等語，而檢察官於九十四年十一月十
    七日聲請詰問之證人丁○於本院審理時經具結後證稱：「（
    是否有目睹本案被告所駕車輛與被害人所騎機車發生車禍之
    情形？請具體詳述）當時我站在飲料矮櫃前方，靠近永和豆
    漿，從那裡看出去看得很清楚，當時被告車輛從美村路由五
    權四街往五權五街開，騎機車的從五權西四街行駛五權五街
    走，往忠明南路方向。當時是冬天很晚了，路上沒有什麼人
    ，騎機車的那位從五權西四街過來當時還是綠燈，但是他騎
    的很慢，過三分之一就黃燈轉紅燈，『撞到時，機車行向已
    經是紅燈』」等語，依證人丁○所證稱被害人機車遭撞擊時
    被害人行向已轉成紅燈，則被告行向之美村路往南屯方向應
    為綠燈。且本院受命法官依檢察官之聲請，於九十四年十月
    二十六日上午十時許至事故發生現場履勘，勘驗結果：1.由
    員警測量事故發生地點之五權五街與美村路之路寬（停止線
    對停止線）。2.從永和豆漿店路口可看見福客多（美村路行
    向）與亞藝影音（五權五街行向）二店門口紅綠燈。3.經測
    美村路路寬三十七點九公尺，五權五街三十八點九公尺。4.
    由警員自永和豆漿店向外拍照送院。5.路口四面均為斜角商
    店（三角窗）。有本院勘驗筆錄在卷可考。而證人辛○○及
    丁○均係在交岔路口之永和豆漿店附近位置，依上開勘驗結
    果所得推知，證人於事故發生當時所在之位置應可明確見到
    交岔路口中美村路往南屯及從五權西四街行駛五權五街之燈
    號。是以依證人辛○○、乙○○、丁○之證言，被告於通過
    事故交岔路口時之燈號應為綠燈，應可認定，被告此部分所
    辯，尚屬可採。然就被害人是否闖越紅燈部分，證人丁○於
    本院證稱被害人從五權西四街過來當時還是綠燈，但是他騎
    的很慢，過三分之一就黃燈轉紅燈，撞到時，機車行向已經
    是紅燈等語，係證稱被害人當時行向於通過路口停止線時亦
    綠燈，僅因車速較慢，未及通過路口即轉換為紅燈。而證人
    辛○○於本院審理時證稱：「（你在警局陳述美村路北往南
    方向是綠燈，你有注意號誌？）是，我在撞擊發生時有注意
    到號誌」、「（撞擊發生時你抬頭看號誌？）是」，顯見證
    人辛○○係發生撞擊後方抬頭看號誌，是以證人辛○○固可
    證明事故發生時被告行向為綠燈，然並無法證明被害人林梓
    洲有闖紅燈之情形甚明。
  (3)另證人乙○○於本院審理中雖證稱：「（小貨車發生車禍情
    形你有無看到？）我們從美村路往南屯方向開車，在便利店
    買完泡麵後，我上車，開到五權五街時，我看到有一臺機車
    從一臺汽車與兩臺機車停紅燈的中間衝出來，我嚇到告訴被
    告有車時，已經來不及，機車撞到我們的車彈到永和豆漿店
    」、「（如何確認你們的方向是綠燈？）我一上車就看到是
    綠燈，美村路晚上的燈號很明顯」云云。然按一般車禍發生
    均為一瞬間，車禍事故之當事人對於車禍之發生多為過失，
    欠缺主觀之犯意，對於現場之記憶難以完整，更遑論非車禍
    之當事人，僅為被搭載之乘客，在車禍前如何預知事故而對
    於人車動態有清楚、明確之記憶。依卷證所示證人乙○○僅
    為被告之駕駛小貨車搭載之乘客，並未負擔注意車前狀況之
    責任，當時係深夜時段，在僅為乘客之身分下能否對路上行
    車狀況明確知悉，實非無疑。是證人乙○○此部分之證言，
    與常情不符，為本院所不採。是被告辯稱被害人闖紅燈一節
    ，尚非可採。又被告另辯稱並無超速云云。經查，依證人辛○○及丁○所證述，被告係沿美村路由五權三街往五權七街
    （即往南屯）方向行駛，被害人林梓洲則係沿五權五街由五
    權西四街往五權西五街方向行駛，被告與被害人行向為垂直
    方向。而卷附道路交通事故現場圖（相驗卷第三十三頁）所
    示，被害人機車之刮地痕之方向與被害人之行向垂直，即與
    被告行車方向相同，刮地痕達二十二點四公尺，機車最後停
    止位置係在被告行向之美村路對向車道之機車停等區○○○○路口內被害人行向之五權五街對向車道上有大片機車碎片
    及散落物，被告停車位置距離機車十八點七公尺，在永和豆
    漿店前有血跡。則依上開現場跡證觀之，被害人機車所留刮
    地痕方向與被害人行向幾乎成垂直狀態而與被告行向相同，
    血跡點則在有相當距離之永和豆漿店前，如非撞擊力道強大
    ，如何使有相當重量之人、車拋離撞擊位置，且使機車之刮
    地痕長達二十二點四公尺，顯見當時被告之車速應遠高於事
    故現場之速限每小時五十公里（見卷附道路交通事故調查報
    告表（一）速限欄記載五十），是以綜觀上開現場跡證，
    被告有超速行駛之事實應甚明確。況本件經送請臺灣省臺中
    市區車輛行車事故鑑定委員會及臺灣省車輛行車覆議鑑定委
    員會鑑定，雖因肇事因素之認定涉及號誌顯示之情況，未予
    明確鑑定，然其二分析研議（四）亦認為依警方處理資料顯
    示，陳車（被告）自肇事前至肇事後均無煞車痕遺留，且
    在與林車（被害人）發生碰撞以後「滑行」至少四十一點
    一公尺以後才停止，本會認為陳車有超速行駛，或未注意
    車前狀況之疏。亦與本院持相同看法。此有臺灣省臺中市區
    車輛行車事故鑑定委員會九十四年八月三日中市行字第○九
    四五四一七一七號函附鑑定分析意見書及臺灣省車輛行車覆
    議鑑定委員會九十四年九月十四日府覆議字第○九四○一○○五八七號覆議函在卷可佐，益可證明被告應有超速行駛之
    事實。
  (4)次按汽車行駛至交岔路口，其行進、轉彎應遵守燈光號誌，
    道路交通安全規則第一百零二條第一項第一款定有明文。又
    汽車駕駛人信賴其他參與交通之對方亦能遵守交通規則，同
    時為必要之注意，謹慎採取適當之行動，而對於不可知之對
    方違規行為並無預防之義務，然因對於違規行為所導致之危
    險，若屬已可預見，且依法律、契約、習慣、法理及日常生
    活經驗等，在不超越社會相當性之範圍應有注意之義務者，
    自仍有以一定之行為避免結果發生之義務（最高法院七十四
    年臺上字第四二一九號判例參照）。且汽車駕駛人對於防止
    危險發生之相關交通法令之規定，業已遵守，並盡相當之注
    意義務，以防止危險發生，始可信賴他人亦能遵守交通規則
    並盡同等注意義務。若因此而發生交通事故，方得以信賴原
    則為由免除過失責任（最高法院著有八十四年臺上字第五三
    六○號判例參照）。此即學說上所謂之「信賴原則」，蓋在
    交通頻繁之社會，交通事故甚難完全避免，故以此「信賴原
    則」界定行為人之安全注意義務範圍。又按交通法規所稱「
    注意車前狀況」之情形，是指駕駛人就其注意力所及之情況
    下，對於車前已存在或可能存在事物應予注意，以便採取適
    當之反應措施而言，是駕駛人注意車前狀況，應建立在行車
    當時之時間、空間之一切狀況下進行綜合判斷。次查，本案
    被告於案發當時，係遵照綠燈之交通號誌指示，直行沿美村
    路通過交岔路口，然當時被害人雖酒後駕車（被害人於事故
    後送醫急救，經抽血檢驗，血液酒精濃度為二三七點二ｍｇ
    ／ｄｌ，換算為呼氣酒精濃度達每公升一點一八六毫克，有
    衛生署立臺中醫院急診生化單檢驗結果存卷可考）及未注意
    車前狀況，亦有違規之情形。惟如前所認定，被害人於通過
    路口時亦係綠燈，並未闖越紅燈，被害人非無路權。且如上
    所述，被告有超速之狀態，復經本院上開履勘現場結果，美
    村路路寬三十七點九公尺，依卷附現場圖所示，被告汽車於
    交岔路口內未留有煞車痕（亦可見被告未煞車），以被害人
    機車刮地痕長度二十二點四公尺，機車事故後位置在美村路
    對向車道之停等區○○○○○村路○○○道之停止線，則刮
    地痕起點至被告進入美村路與五權五街路口之停止線約為十
    五點五公尺，並參以反應所需距離（若時速六十五公里，反
    應距離為一三點五二公尺，若依速限五十公里行駛，反應距
    離十點四○公尺，若依速限四十公里行駛，反應距離八點三
    二公尺若依速限三十公里行駛，反應距離七點二八公尺，參
    交通部六十六年十月二十七日交路字第一○二七五號函）觀
    之，被告應可在進入路口前即將車煞停而避免本件車禍之發
    生，被告竟未能及時煞停，甚且如鑑定分析意見所述滑行達
    四十一點一公尺，故被告之超速與本件車禍之發生應有相當
    之因果關係，並非無法防範。再依現場車損照片所示，被告
    駕駛之小貨車係左前車頭及前擋風玻璃受損，可見本件事故
    係被告駕駛之小貨車左前方撞及被害人之機車，亦可認被告
    有未注意車前狀況過失甚明。是以本院認被害人雖亦有違規
    之情，惟被告既有超速及疏未注意車前狀況之情，其駕駛行
    為應無「信賴保護」之適用。
  (5)按行車速度應依標誌或標線之規定，無標誌或標線者，行車
    時速不得超過每小時五十公里；駕駛人應注意車前狀況，並
    隨時採取必要之安全措施，道路交通安全規則第九十三條第
    一項第一款前段、第九十四條第三項分別定有明文。依卷附
    道路交通事故現場圖及現場照片所示，被告車輛之撞擊發生
    點為被告所駕駛車輛之左前車頭及擋風玻璃，足見被告確未
    注意車前狀況而肇事，且被告有超速行駛之情形，亦經論述
    於上。是以綜合卷證所示，本件車禍應係被告超速行駛，又
    疏未注意車前狀況，恰被害人酒後駕車復亦疏未注意車前狀
    況所致。又依前開道路交通事故調查報告表（一）所載，當
    時天候為晴，夜間有照明，速限每小時五十公里，路面無障
    礙物，視距良好，依當時情形，並無不能注意之情狀，竟疏
    未注意，致肇車禍，其有過失甚為顯然，被告辯稱無過失，
    顯無可採。雖被害人疏未注意車前狀況及酒後呼氣酒精濃度
    超過每公升零點二五毫克不能駕車，於本件車禍之發生亦有
    過失，然此僅係被害人是否與有過失，並不能因此解免被告
    過失致死之責任。而被告之過失行為與被害人之死亡間具有
    相當因果關係。本件事證明確，被告過失致死之犯行，應堪
    認定。
  (6)第按刑法第二百七十六條第二項所謂之業務，係指以反覆同
    種類之行為為目的之社會活動而言。故一人不以一種業務為
    限，如一人同時兼有二種或二種以上之業務，而在某一種業
    務上有不慎致人於死之行為，即應負其業務過失致人於死罪
    責。又上訴人係以駕車為業，其所駕駛復為其公司之大貨車
    ，縱此次非載貨而載人，但因與其駕車業務有直接關係，仍
    屬業務上之行為，自應負特別注意義務，由於其過失行為，
    發生致人於死之結果，原審本此確定之事實，適用刑法第二
    百七十六條第二項論以罪責，自無適用法則不當之違法。再
    者，汽車駕駛人之駕駛工作，乃隨時可致他人身體生命於危
    險之行為，並係具有將該行為繼續，反覆行使之地位之人。
    因此應有經常注意俾免他人於危險之特別注意義務。上訴人
    所駕駛之客貨兩用車，係以之為販賣錄音帶所用，其本人並
    以販賣錄音帶為業，故其駕駛該車本屬其社會活動之一，在
    社會上有其特殊之屬性（地位），其本於此項屬性（地位）
    而駕車，自屬基於社會生活上之地位而反覆執行事務，因之
    ，在此地位之駕車，不問其目的為何，均應認其係業務之範
    圍。上訴人徒以其時非用以運載錄音帶，即謂非業務行為，
    難認有理由。最高法院分別著有六十九年臺上字第四○四七
    號、七十一年臺上字第七○九八號、七十五年臺上字第一六
    八五號判例可資稽考。被告復辯稱駕駛並非伊之附隨業務，
    且伊當時接友人乙○○下班，並非執行志亞公司之任何業務
    或附隨業務云云。並聲請詰問證人丙○○。然被告於檢察官
    相驗時陳稱：「（職業？）公司、志亞、職員。負責設計、
    營業業務，在外面跑，都開本件汽車，有時騎機車。還有倉
    管、送貨，人手不足時」等語（見相驗卷第三十七頁反面）
    ，於九十四年二月二十三日偵訊時亦自承：「（職業？）油
    壓迴路設計。還有倉管、送貨。大部分騎車送貨。偶爾一、
    二次開車送貨」等語，顯然被告確有於送貨時駕駛汽車。雖
    證人丙○○於本院審理時證稱被告之工作內容與駕駛無關，
    亦無可能開貨車與客戶接洽及無因為人手不足，而要被告去
    送貨等語。然依證人丙○○所證稱，志亞公司除負責人外僅
    有六人。依證人證述之內容扣除助理小姐，證人丙○○、業
    務員劉俊男、業務員陳建堯也兼送貨，顯見志亞公司之規模
    不大，職員均需兼多重職務，此種未精確分工之情形亦為社
    會中一般中小企業之常態，在志亞公司中經理亦需送貨之狀
    況下，被告僅為職員，不需負擔此一送貨業務顯與常情不符
    。又證人丙○○雖另證稱：「（公司小貨車使用的規定？）
    要使用公司貨車須先申請，經主管同意才會給鑰匙」、「（
    任何人要開車均由你同意？）主管都可以同意，但要寫派車
    單，再向我拿鑰匙，我鑰匙都放在抽屜」、「（你平時如何
    保管鑰匙？）他們將車開回來就將鑰匙交給我，我不在的話
    ，就交給助理小姐，要開車的話，如果我不在，就將派車單
    交給小姐，向小姐拿鑰匙」等語，欲證明被告駕車與公司或
    業務無關連。然證人丙○○亦證稱，被告係公司負責人己○○之子，則被告取用公司之車輛是否需經證人丙○○等主管
    之同意，容有疑問。是以證人丙○○所證，顯與事實不符，
    並不足為被告有利之證據。而被告雖係於假日駕車搭載乙○○時肇事，然被告之工作內容既有開車送貨，亦有開車送貨
    之情，揆諸上開法律見解，駕駛既為被告之附隨業務，其所
    駕駛又為公司之小貨車，雖事故當時係載送友人，仍應認其
    係業務之範圍。又被告供稱於本件事故時之駕駛執照遭吊銷
    （原因酒駕吊扣中，復駕駛汽車違規，遭吊銷駕照），然刑
    法上所謂業務，係指以反覆同種類之行為為目的之社會的活
    動而言，執行此項業務，縱令欠缺形式上之條件不免違法，
    但仍無礙於業務之性質。被告之駕駛汽車，雖據被告稱駕駛
    執照遭吊銷，欠缺充當司機之形式條件，但既以此為業，仍
    不得謂其駕駛汽車非其業務（最高法院二十九年上字第三三
    六四號判例參照）甚明。
二、被告戊○○係志亞公司之員工，負責設計、倉管、營業及送
    貨等工作，駕駛汽車為其附隨業務，業已認定如前，為從事
    駕駛業務之人，其於執行業務中肇事致人於死，核被告所為
    ，係犯刑法第二百七十六條第二項之業務過失致死罪。檢察
    官移送併辦之九十四年度偵字第五二六○號與本案原起訴部
    分為同一事實，本院自得審究。另被告為汽車駕駛人，無照
    駕駛，因而致人死亡，依法應負刑事責任，應依道路交通管
    理處罰條例第八十六條第一項之規定，加重其刑。再被告於
    犯罪後，有偵查權限之人知悉犯罪人之前，主動向到場處理
    事故員警陳明自己係肇事者，並陳述肇事經過，有臺中市○○○道路交通肇事人自首情形紀錄表在卷可按，為對於未發
    覺之犯罪自首接受裁判，應依刑法第六十二條前段之規定，
    減輕其刑，並先加後減。爰審酌被告過失程度之輕重，被害
    人林梓洲因本件車禍死亡，所生危害重大，然被害人亦應負
    過失責任，惟被告因酒駕吊扣中，復駕駛汽車違規，遭吊銷
    駕照，於吊銷駕照期間仍駕車違規肇事，守法觀念顯然不足
    ，且肇事後仍飾辭否認犯行及肇事後被告尚未能與被害人家
    屬達成民事和解並賠償損害，犯後態度不佳等一切情狀，量
    處如主文所示之刑。
據上論斷，應依刑事訴訟法第二百九十九條第一項前段，刑法第
二百七十六條第二項、第六十二條前段，道路交通管理處罰條例
第八十六條第一項，罰金罰鍰提高標準條例第一條前段，判決如
主文。
本案經檢察官李斌到庭執行職務。
中　　華　　民　　國　　94　　年　　11　　月　　24　　日
                  交通法庭  審判長法　官　許金樹
                                  法　官  郭德進
                                  法　官  張清洲
以上正本證明與原本無異。
如不服本判決，應於送達後十日內向本院提出上訴狀（須附繕本
），上訴於臺灣高等法院臺中分院。
                                  書記官　沈筱玲
中　　華　　民　　國　　94　　年　　11　　月　　24　　日
附錄論罪科刑法條
中華民國刑法第276條
 (過失致死罪)
因過失致人於死者，處二年以下有期徒刑、拘役或二千元以下罰
金。
從事業務之人，因業務上之過失犯前項之罪者，處五年以下有期
徒刑或拘役，得併科三千元以下罰金。
